ACORDAO-COMPLETO-2464421

ACÓRDÃO 8510/2021 ATA 18/2021 - PRIMEIRA CÂMARA

VISTOS, relatados e discutidos estes autos de pedido de reexame interposto por Elias Ciqueira Pinto e Maura Ferreira Pinto, pensionistas de ex-servidor da Fundação Universidade de Brasília, contra o Acórdão 4527/2019-TCU-Primeira Câmara;
ACORDAM os Ministros do Tribunal de Contas da União, reunidos em sessão da Primeira Câmara, com fundamento no artigo 48, da Lei 8.443/1992, e ante as razões expostas pelo Relator, em:
9.1. conhecer do pedido de reexame para, no mérito, dar-lhe provimento;
9.2. tornar insubsistente o 4.527/2019-1ª Câmara;
9.3. considerar tacitamente registrado o ato de pensão dos recorrentes;
9.4. dar ciência desta deliberação ao recorrente e à Fundação Universidade de Brasília.

Pedido de reexame em Pensão Civil.

Primeira Câmara

Fundação Universidade de Brasília.

3. Interessados/Responsáveis/Recorrentes:
3.1. Interessados: Elias Ciqueira Pinto (XXX.129.481-XX); Maura Ferreira Pinto (XXX.584.101-XX)
3.2. Recorrentes: Maura Ferreira Pinto (XXX.584.101-XX); Elias Ciqueira Pinto (XXX.129.481-XX).

13.1. Ministros presentes: Benjamin Zymler (na Presidência), Walton Alencar Rodrigues (Relator), Vital do Rêgo e Jorge Oliveira.
13.2. Ministro-Substituto presente: Weder de Oliveira.

WALTON ALENCAR RODRIGUES

Ministro Vital do Rêgo.

Adoto, como relatório, a instrução elaborada no âmbito da Secretaria de Recursos, vazada nos termos a seguir transcritos, com a qual anuíram os dirigentes da unidade técnica e o representante do Ministério Público:
1.	Trata-se de pedidos de reexames (peças 52 e 53) interpostos pelos Srs. Elias Ciqueira Pinto e Maura Ferreira Pinto, na condição de beneficiários da pensão civil instituída pelo Sr. José Pinto Alves, ex-servidor da Fundação Universidade de Brasília, contra o Acórdão 4527/2019-TCU-Primeira Câmara (peça 38) , que teve como relator o Excelentíssimo Senhor Ministro Vital do Rêgo.
0. A deliberação recorrida apresenta o seguinte teor:
VISTOS, relatados e discutidos estes autos que tratam de ato de concessão de pensão civil, emitido pela Fundação Universidade de Brasília em favor dos beneficiários Elias Ciqueira Pinto (filho maior inválido) e Maura Ferreira Pinto (viúva) ;
ACORDAM os Ministros do Tribunal de Contas da União, reunidos em Sessão da 1ª Câmara, com fundamento nos arts. 71, inciso III, da Constituição Federal, 1º, inciso V, e 39, inciso II, da Lei 8.443/1992 e 260, § 1º, do RITCU e ante as razões expostas pelo Relator, em:
9.1. considerar ilegal e recusar registro ao ato de pensão civil instituído pelo ex-servidor José Pinto Alves (XXX.241.771-XX) em favor dos beneficiários Elias Ciqueira Pinto (XXX.129.481-XX) ; Maura Ferreira Pinto (XXX.584.101-XX) ;
9.2. dispensar a devolução dos valores indevidamente recebidos até a data da ciência pela Fundação Universidade de Brasília, do presente acórdão, com base no Enunciado 106 da Súmula da Jurisprudência do TCU;
9.3. determinar à Fundação Universidade de Brasília, com base no art. 45 da Lei 8.443/1992, que:
9.3.1. faça cessar os pagamentos decorrentes do ato impugnado, em especial os que se referem ao pagamento da URP  (26,05%) , comunicando ao TCU, no prazo de 15 (quinze) dias, as providências adotadas, nos termos dos arts. 262, caput, do Regimento Interno do TCU, 8º, caput, da Resolução-TCU 206/2007 e 19, caput, da Instrução Normativa-TCU 78/2018;
9.3.2. emita novo ato, livre das irregularidades apontadas, contemplando apenas a beneficiária Maura Ferreira Pinto (XXX.584.101-XX) , bem como ajustando a proporção dos proventos de pensão, de 33/35 para 30/35, submetendo-o ao TCU pelo sistema e-Pessoal no prazo de 30 (trinta) dias, nos termos dos arts. 262, § 2º, do Regimento Interno do TCU e 19, § 3º, da Instrução Normativa - TCU 78/2018;
9.3.3. comunique aos interessados do teor desta decisão, alertando-os de que o efeito suspensivo proveniente da interposição de eventuais recursos não os eximem da devolução dos valores percebidos indevidamente após as respectivas notificações, caso os recursos não sejam providos;
9.3.4. no prazo de 30 (trinta) dias, contados da ciência desta decisão, envie a este Tribunal documentos comprobatórios de que os interessados foram informados do julgamento deste Tribunal.
9.4. determinar à Secretaria de Fiscalização de Pessoal que monitore o cumprimento das determinações especificadas no item 9.3 (e subitens) da presente deliberação (grifos acrescidos) .
HISTÓRICO 
2.		O presente ato de pensão civil em reexame, que tem o recorrente como beneficiários os recorrentes, foi julgado ilegal por meio do Acórdão 4527/2019-TCU-Primeira Câmara (peça 38) , eis que:
	(i) é irregular a percepção da parcela decorrente da URP nos proventos da pensão em reexame; 
	(ii) é irregular o pagamento da pensão ao beneficiário Elias Ciqueira Pinto, tendo em vista que o laudo médico apresentado não atesta que a invalidez que acometeu o interessado era preexistente ao óbito do instituidor;
 	(iii) a proporção deferida na pensão em epígrafe (33/35) está irregular porquanto incluiu averbação de tempo insalubre, no ato de aposentadoria do instituidor, considerado ilegal por esta Corte de Contas (Acórdão 1045/2006-TCU-Segunda Câmara mantido pelo Acórdão 3009/2007-TCU-Segunda Câmara) .  
ADMISSIBILIDADE
3.	Reiteram-se os exames de admissibilidade realizado pelo Sar/Serur (peças 57 e 58) , que opinou pelo conhecimento dos recursos, nos termos do artigo 48 da Lei 8.443/1992, c/c os artigos 285 e 286, parágrafo único, do RI/TCU, suspendendo-se os efeitos dos subitens 9.1, 9.3, 9.3.1 e 9.3.2 do Acórdão 4527/2019-TCU-Primeira Câmara. O Excelentíssimo Senhor Ministro Walton Alencar Rodrigues, mediante despacho de peça 61, concordou com esta unidade técnica.
PRELIMINAR DE REGISTRO TÁCITO 
4.	Cumpre observar que o ato de pensão civil de peça 15, que tem os recorrentes como beneficiários, foi disponibilizado ao TCU em 26/10/2006 e julgado ilegal em Sessão de 18/6/2019 da Primeira Câmara (peça 38) .
4.1.	De acordo com as disposições do Acórdão 587/2011-TCU-Plenário, da Relatoria do E. Ministro Valmir Campelo, vinha esta Corte decidindo que o transcurso de mais de cinco anos desde a entrada do ato de pessoal no TCU, embora não consolidasse situações de ilegalidade, em razão da precariedade dos atos de concessão, cuja natureza é complexa, gerava a necessidade de instauração do contraditório.
4.2.	A consolidação de atos sujeitos a registro manifestamente ilegais, em razão do transcurso de grande lapso temporal, em respeito ao princípio da segurança jurídica, só era admitida pelo TCU em situações excepcionais, quando caracterizada a irreversibilidade da situação fática do interessado ou demonstrado que este estaria sujeito a prejuízo insuportável, caso o correspondente ato de concessão fosse julgado ilegal (cf., e.g., Acórdão 2251/2014-TCU-Plenário, Relator E. Ministro Bruno Dantas) .
4.3.	No entanto, em 19/2/2020, o Pretório Excelso, ao julgar o Recurso Extraordinário 636.553/RS, apreciando o Tema 445 da repercussão geral, fixou a seguinte tese:
Em atenção aos princípios da segurança jurídica e da confiança legítima, os Tribunais de Contas estão sujeitos ao prazo de 5 anos para o julgamento da legalidade do ato de concessão inicial de aposentadoria, reforma ou pensão, a contar da chegada do processo à respectiva Corte de Contas.  
4.4.	Naquela ocasião, o Relator, E. Ministro Gilmar Mendes, fundamentou a adoção do prazo de cinco anos por analogia ao prazo previsto no Decreto 20.910/1932, tendo mencionando, ainda, ser esse lapso temporal equivalente ao previsto nas Leis 9.873/1999 e 9.784/1999.
4.5.	Assim, estabeleceu o prazo de cinco anos para que o Tribunal de Contas aprecie o ato, autorizando ou negando o respectivo registro.  
4.6.	Sobre o impacto do julgamento do Guardião da Constituição no RE 636.553/RS, em processos sujeitos a registro no TCU, traz-se à colação as pertinentes observações do Excelentíssimo Senhor Ministro Walton Alencar Rodrigues, por ocasião do Acórdão 122/2021-TCU-Plenário (TC Processo 013.339/2020-6) :
	Sem embargo de considerar o mérito da decisão do STF, o anterior entendimento acerca da observância do contraditório e da ampla defesa após o transcurso de cinco anos desde a chegada do processo no TCU restou prejudicado, porquanto, após esse tempo, segundo prelecionou o Relator da matéria no STF, o ato deve ser considerado "registrado tacitamente". 
	No julgamento dos embargos de declaração, opostos em face dessa decisão, finalizado em 4/12/2020, o  E. Relator aduziu que, "passado esse prazo [de cinco anos, contado de forma ininterrupta, a partir da chegada do processo à corte de contas] sem finalização do processo, o ato restará automaticamente estabilizado. Abre-se, a partir daí, a possibilidade de sua revisão, nos termos do art. 54 da Lei 9.873/1999" (grifos meus) . 
	A expressa menção do relator à possibilidade de revisão do ato considerado tacitamente registrado impõe novas considerações e imediatas providências por parte desta Corte.
	Relativamente à área de pessoal da Administração Federal, já tive a oportunidade de fazer inúmeros pronunciamentos acerca do acúmulo dos processos na Sefip, que há pouco tempo passavam em muito de cem mil, ajuntados ao longo dos anos. Grande parte desses processos foram devolvidos aos órgãos de origem para correção de irregularidades e reenvio ao TCU. E os que permaneceram desafiam a capacidade de trabalho do Tribunal.
 (...) 
	Por esse motivo conclui-se que, a partir do registro tácito do ato de concessão, é possível a sua revisão, no prazo de 5 anos, com base no aludido artigo da lei de processo administrativo [art. 54 da Lei 9.784/1999.
	Esse entendimento é plenamente compatível com o disposto no art. 260, § 2º, do Regimento Interno do TCU, in verbis:
§ 2º O acórdão que considerar legal o ato e determinar o seu registro não faz coisa julgada administrativa e poderá ser revisto de ofício pelo Tribunal, com a oitiva do Ministério Público e do beneficiário do ato, dentro do prazo de cinco anos da apreciação, se verificado que o ato viola a ordem jurídica, ou a qualquer tempo, no caso de comprovada má-fé.  
	Registro que o E. Relator no STF, ao apreciar os embargos de declaração, expressamente entendeu desnecessária a modulação de efeitos da decisão adotada no RE 636.553/RS, devendo ser aplicada imediatamente, com efeitos ex tunc.
	Em síntese, o entendimento adotado pelo Supremo Tribunal Federal, em sede de recurso extraordinário, com repercussão geral reconhecida, deve ser observado por todos os juízes e tribunais, nos termos dos arts. 927, inciso III, e 1.030 do Código de Processo Civil.
	Cabe ao TCU, por conseguinte, em atendimento à disposição legal e aos princípios da eficiência, da razoável duração do processo e da isonomia, evoluir, no entendimento e nos procedimentos, para compatibilizar suas decisões com a recente tese da Suprema Corte.
	Chamo a atenção que as despesas atinentes a pessoal, como as reformas, aposentadorias e pensões, além de vencimentos, subsídios etc., configuram os maiores gastos da União Federal - maior mesmo que os juros da dívida - sendo inconcebível que servidores públicos federais continuem fazendo letra morta das normas jurídicas e da Constituição em vigor, mantendo o pagamento de verbas a que não fazem jus, segundo plúrimas decisões do TCU e dos órgãos do Poder Judiciário, como é o caso dos autos.
4.7.	No caso concreto, vale repisar que o ato de pensão civil em reexame foi disponibilizado ao TCU em 26/10/2006. Assim, é de se entender que houve o seu registro tácito em 26/10/2011 e o seu aperfeiçoamento definitivo em 26/10/2016, anteriormente, portanto, ao julgamento de sua ilegalidade, em Sessão de 18/6/2019, pela Primeira Câmara.
4.8.	Nesse sentir, é de se entender que o ato de pensão sub examine deve ser considerado tacitamente registrado, com proposta de arquivamento do processo correspondente e ciência ao órgão de origem, visto não ser mais possível, na espécie, a aplicação das disposições contidas no art. 260, § 2º do Regimento Interno do TCU, in verbis:
§ 2º O acórdão que considerar legal o ato e determinar o seu registro não faz coisa julgada administrativa e poderá ser revisto de ofício pelo Tribunal, com a oitiva do Ministério Público e do beneficiário do ato, dentro do prazo de cinco anos da apreciação, se verificado que o ato viola a ordem jurídica, ou a qualquer tempo, no caso de comprovada má-fé. 
4.9.	A conclusão ora apresentada nesta instrução vai ao encontro da orientação emanada do Pretório Excelso e do Plenário do Tribunal de Contas da União.
CONCLUSÃO
5.	Diante do exposto, é de se concluir que o ato de pensão sub examine deve ser considerado tacitamente registrado, com proposta de arquivamento do processo correspondente e ciência ao órgão de origem, ante a impossibilidade de aplicação das disposições contidas no art. 260, § 2º, do Regimento Interno do TCU, que trata da revisão de ofício.
PROPOSTA DE ENCAMINHAMENTO
6.	Ex positis, submetem-se os autos à consideração superior, propondo-se, com fundamento no art. 48 da Lei 8.443/1992:
a) conhecer do recurso interposto, para, no mérito, dar-lhe provimento, no sentido de tornar sem efeito o acórdão recorrido, considerando o ato de pensão civil de peça 15 tacitamente registrado, com proposta de arquivamento do processo correspondente;
b) informar aos recorrentes e demais interessados do acórdão a ser proferido, destacando que o relatório e o voto que o fundamentam podem ser acessados por meio do endereço eletrônico www.tcu.gov.br/acordaos.

8.1. Valmir Floriano Vieira de Andrade (26778/OAB-DF); e 
8.2. Stephany Guida de Jesus dos Santos (52.579/OAB-DF).

Procurador Júlio Marcelo de Oliveira.

PENSÃO CIVIL. ATO CONSIDERADO ILEGAL. PEDIDO DE REEXAME. APLICAÇÃO DA TESE DO SUPREMO TRIBUNAL FEDERAL FIXADA NO JULGAMENTO DO RE 636.553/RS. PROVIMENTO AO RECURSO.

PENSÃO CIVIL (PCIV)

Secretaria de Recursos (Serur); Secretaria de Fiscalização de Integridade de Atos e Pagamentos de Pessoal e de Benefícios Sociais (Sefip).

Trata-se de pedido de reexame interposto por Elias Ciqueira Pinto e Maura Ferreira Pinto, pensionistas de ex-servidor da Fundação Universidade de Brasília, contra o Acórdão 4527/2019-TCU-Primeira Câmara, da relatoria do E. Ministro Vital do Rêgo, de 18/9/2019.
Conheço do recurso por preencher os requisitos atinentes à espécie.
Nos termos da deliberação recorrida, o ato de pensão civil de interesse dos recorrentes foi considerado ilegal, com a consequente negativa de registro, em razão de incluir parcelas decorrentes: da URP; de o laudo médico não atestar a invalidez preexistente ao óbito do instituidor de Elias Ciqueira Pinto; e da inclusão indevida de tempo insalubre, nos termo do Acórdão 1045/2006-TCU-Segunda Câmara, mantido pelo Acórdão 3009/2007-TCU-Segunda Câmara.  
A unidade instrutiva, com o aval do representante do Ministério Público, propôs o provimento do recurso, tendo em vista que o ato deve ser considerado tacitamente registrado, nos termos do entendimento fixado pelo Supremo Tribunal Federal (STF) , ao apreciar o Recurso Extraordinário 636.553/RS, bem como a impossibilidade de aplicação das disposições contidas no art. 260, § 2º do Regimento Interno do TCU, que trata da revisão de ofício.
De fato, por força da decisão exarada pelo Supremo Tribunal Federal (STF) , no RE 636.553/RS, a partir da apreciação do tema 445 da repercussão geral, aquela Corte firmou o seguinte entendimento:
Em atenção aos princípios da segurança jurídica e da confiança legítima, os Tribunais de Contas estão sujeitos ao prazo de 5 anos para o julgamento da legalidade do ato de concessão inicial de aposentadoria, reforma ou pensão, a contar da chegada do processo à respectiva Corte de Contas.
Segundo o relator da matéria, E. Ministro Gilmar Mendes, após o transcurso de cinco anos, desde a chegada do processo no TCU, o ato deve ser considerado "registrado tacitamente".
No julgamento dos embargos de declaração, opostos em face dessa decisão judicial, finalizada em 4/12/2020, o mesmo Relator, ministro Gilmar Mendes, expressamente aduziu que, "passado esse prazo [de cinco anos, contado de forma ininterrupta, a partir da chegada do processo à corte de contas] sem finalização do processo, o ato restará automaticamente estabilizado. Abre-se, a partir daí, a possibilidade de sua revisão, nos termos do art. 54 da Lei 9.873/1999" (grifos meus) .
Naquela assentada, a Suprema Corte estabeleceu, ainda, que não era necessária a modulação de efeitos da decisão adotada no RE 636.553/RS, devendo ser aplicada imediatamente, com efeitos ex tunc.
Em razão da alteração do entendimento do STF, o Plenário do TCU, acolhendo os fundamentos do voto por mim apresentado, exarou o Acórdão 122/2021, ordenando, entre outros, à Segecex que, em conjunto com a Sefip: 
9.2.2. identifique, entres os atos constantes da base de dados do Sistema de Apreciação e Registro de Atos de Admissão e Concessões (Sisac) e ou do Sistema de Atos de Pessoal (e-pessoal) pendentes de julgamento, aqueles que, à luz da decisão exarada pelo STF no Recurso Extraordinário 636.553/RS, devem ser considerados tacitamente registrados;
9.2.3. identifique, entre os atos selecionados segundo o critério acima, aqueles que contenham algum tipo de ilegalidade e cujos prazos para revisão de ofício encontram-se em curso, adotando medidas sistematizadas para que sejam, com a maior brevidade possível, submetidos aos procedimentos de revisão de ofício, com fulcro no art. 54 da Lei 9.784/1999, c/c o art. 260, § 2º, do Regimento Interno do TCU;
9.2.4. confeccione relatório com as informações relativas aos atos tacitamente registrados, não mais passíveis de revisão de ofício, a ser submetido ao conhecimento deste Colegiado, com proposta de arquivamento dos processos correspondentes e ciência dos órgãos de origem, sem prejuízo das determinações corretivas para situações não convalidadas pelo registro tácito;
9.2.5. informe a este Colegiado, no prazo de 30 dias, as medidas adotadas com vistas ao cumprimento das determinações acima, bem como os eventuais obstáculos a serem enfrentados, no âmbito do TCU, com indicação das possíveis soluções, para que possamos impedir a convalidação indevida do maior número possível de atos de concessão de pessoal, em estrita observância do dever definido no art. 71, inciso III, da Constituição Federal.
Como o ato ora apreciado deu entrada no TCU em 26/10/2006, deve ser considerado tacitamente registrado, motivo pelo qual dou provimento ao pedido de reexame.
Registro que também transcorreu o prazo de cinco anos para a revisão do ato desde seu registro tácito, com fundamento no art. 54 da Lei 9.784/1999, e 260, § 2º, do RI/TCU, razão pela qual não é mais possível julgá-lo ilegal, consoante previsto no subitem 9.2.4 do Acórdão 122/2021-TCU-Plenário.
Feitas essas considerações, voto por que o Tribunal aprove o acórdão que ora submeto à apreciação deste Colegiado.
TCU, Sala das Sessões, em 1º de junho de 2021.
WALTON ALENCAR RODRIGUES 
Relator